---
title: "Hledání optimálního modelu pro časovou řadu: počty usmrcených řidičů (UK, 1969–1984)"
author: "Marek Tremel, Radek Novák, Daniel Senčišin"
date: "`r Sys.Date()`"
output:
  html_document:
    toc: true
    toc_float: true
    toc_depth: 3
    number_sections: true
    theme: flatly
    highlight: tango
---

```{r setup, include=FALSE}
knitr::opts_chunk$set(
  echo    = TRUE,
  warning = FALSE,
  message = FALSE,
  fig.width  = 10,
  fig.height = 5,
  fig.align  = "center"
)
```

```{r libraries}
library(forecast)
library(ggplot2)
library(zoo)
library(lmtest)
library(dynlm)
```

---

# Popis dat

Dataset `Seatbelts` je součástí základní instalace R (balíček `datasets`). Obsahuje měsíční data z Velké Británie za období **leden 1969 – prosinec 1984** (192 pozorování).

**Proměnné:**

| Proměnná | Popis |
|---|---|
| `DriversKilled` | Počet usmrcených řidičů za měsíc — **hlavní řada** |
| `drivers` | Celkový počet zraněných/usmrcených řidičů |
| `front` | Zranění spolujezdci na předním sedadle |
| `rear` | Zranění spolujezdci na zadním sedadle |
| `kms` | Celkový počet najetých kilometrů |
| `PetrolPrice` | Cena benzínu |
| `VanKilled` | Usmrcení v dodávkách |
| `law` | Dummy proměnná: zákon o povinném připoutání (od ledna 1983) |

Jako **hlavní řadu** jsme zvolili `DriversKilled` — má sezónní složku (zimní měsíce jsou nebezpečnější) i mírný klesající trend.

```{r nacteni-dat}
data(Seatbelts)

DK      <- Seatbelts[, "DriversKilled"]
drivers <- Seatbelts[, "drivers"]
front   <- Seatbelts[, "front"]
rear    <- Seatbelts[, "rear"]
van     <- Seatbelts[, "VanKilled"]
kms     <- Seatbelts[, "kms"]
petrol  <- Seatbelts[, "PetrolPrice"]
law     <- Seatbelts[, "law"]

cat("Začátek:", start(DK), "\n")
cat("Konec:  ", end(DK),   "\n")
cat("Frekvence:", frequency(DK), "(měsíční data)\n")
cat("Počet pozorování:", length(DK), "\n")
```

---

# Grafické zobrazení řady

Pohled na všechny a pohled na hlavní řadu
```{r graf-vsechny}
plot(Seatbelts,
     main = "Seatbelts — přehled všech proměnných")
```

```{r graf-hlavni}
plot(DK,
     main = "Počty usmrcených řidičů (UK, 1969–1984)",
     ylab = "Počet usmrcených za měsíc",
     xlab = "Rok",
     col  = "steelblue",
     lwd  = 1.5)
abline(v = 1983, col = "red", lty = 2)
legend("topright",
       legend = c("DriversKilled", "Zákon o pásech (1983)"),
       col    = c("steelblue", "red"),
       lty    = c(1, 2), lwd = c(1.5, 1))
```

 Řada vykazuje jasnou **sezónní složku** — v zimních měsících (prosinec–únor) dochází k více nehodám, pravděpodobně vlivem náledí a kratšího dne (je dříve tma). Je patrný mírný **klesající trend**, který se výrazně prohloubil po roce 1983, kdy vstoupil v platnost zákon o povinném připoutání bezpečnostními pásy.

---

# Dekompozice a identifikace trendu

## Klasická dekompozice

Zvolíme **aditivní** i **multiplikativní** dekompozici a porovnáme kvalitu residuí.

```{r dekompozice-add}
dec_add  <- decompose(DK, type = "additive")
dec_mult <- decompose(DK, type = "multiplicative")
plot(dec_add)
title("Aditivní dekompozice", line = 3)
```

```{r dekompozice-mult}
plot(dec_mult)
title("Multiplikativní dekompozice", line = 3)
```

```{r dekompozice-residua}
# Porovnání variability residuí
cat("Aditivní    — sd residuí:", round(sd(dec_add$random,  na.rm=TRUE), 3), "\n")
cat("Multiplikativní — sd residuí:", round(sd(dec_mult$random, na.rm=TRUE), 3), "\n")
```

**Komentář:** Zvolíme dekompozici s menší variabilitou residuí. Aditivní model předpokládá konstantní amplitudu sezónnosti, multiplikativní předpokládá, že sezónní výkyvy jsou proporcionální k úrovni řady.

## STL dekompozice

STL (Seasonal and Trend decomposition using Loess) je robustnější metoda, která si poradí s odlehlými hodnotami.

```{r stl}
stl_fit <- stl(DK, s.window = "periodic", robust = TRUE)
plot(stl_fit, main = "STL dekompozice")
```

## Vyhlazení klouzavými průměry

```{r klouzave-prumery}
plot(DK,
     main = "Klouzavé průměry — identifikace trendu",
     ylab = "Počet usmrcených",
     col  = "gray70")
lines(rollmean(DK, 3),  col = "blue",   lwd = 1.5, lty = 2)
lines(rollmean(DK, 12), col = "red",    lwd = 2)
lines(rollmean(DK, 24), col = "purple", lwd = 1.5, lty = 3)
legend("topright",
       legend = c("Původní řada", "MA(3)", "MA(12) — roční", "MA(24) — dvouletý"),
       col    = c("gray70", "blue", "red", "purple"),
       lty    = c(1, 2, 1, 3), lwd = c(1, 1.5, 2, 1.5))
```

```{r klouzave-prumery-vazene}
# Klouzavé průměry vyššího řádu (s vahami) — způsob z cvičení
vahy3 <- (1/35) * c(-3, 12, 17, 12, -3)
DK_rm3.5 <- rollapply(DK, 5,
              function(z) weighted.mean(z, vahy3))

plot(DK, col = "gray70",
     main = "Klouzavý průměr 3. řádu (délka 5, Henderson-Whittaker váhy)",
     ylab = "Počet usmrcených")
lines(DK_rm3.5, col = "darkgreen", lwd = 2)
legend("topright",
       legend = c("Původní řada", "MA 3. řádu (délka 5)"),
       col = c("gray70", "darkgreen"), lwd = c(1, 2))
```

**Komentář:** MA(12) eliminuje sezónní složku a odhaluje čistý trend. MA(3) vyhlazuje krátkodobé výkyvy, ale sezónnost ponechává.

## Exponenciální vyrovnání (Holt-Winters)

```{r holt-winters}
hw_fit <- HoltWinters(DK)
plot(hw_fit,
     main = "Holt-Winters — exponenciální vyrovnání")
cat("Parametr alfa (úroveň):", round(hw_fit$alpha, 4), "\n")
cat("Parametr beta  (trend):", round(hw_fit$beta,  4), "\n")
cat("Parametr gama (sezón.):", round(hw_fit$gamma, 4), "\n")
```

**Komentář:** Vysoká hodnota alfa indikuje, že model přikládá velkou váhu posledním pozorováním. Gamma popisuje rychlost přizpůsobení sezónní složky.

---

# Hledání optimálního modelu: trend + sezónnost

## Model se sezónními dummies

Ve cvičeních se trend a sezónnost modelují buď přes `lm()` s ručním časovým indexem (cvičení 1, 2), nebo přes `dynlm()` s funkcemi `trend()` a `season()` (cvičení 7, 8). Použijeme oba způsoby.

```{r model-dummies}
# Způsob z cvičení 7/8 — dynlm s trend() a season()
fit_lm <- dynlm(DK ~ trend(DK) + season(DK))
summary(fit_lm)
```

```{r model-dummies-lm}
# Způsob z cvičení 1/2 — lm s ručním časovým indexem a kvadratickým trendem
cas  <- as.numeric(time(DK))
cas2 <- cas^2

fit_lin <- lm(DK ~ cas)
fit_kv  <- lm(DK ~ cas + cas2)

cat("Lineární trend  — AIC:", round(AIC(fit_lin), 2),
    " R²:", round(summary(fit_lin)$r.squared, 3), "\n")
cat("Kvadratický trend — AIC:", round(AIC(fit_kv),  2),
    " R²:", round(summary(fit_kv)$r.squared,  3), "\n")

plot(DK, col = "gray70",
     main = "Funkční trend — lineární vs kvadratický",
     ylab = "Počet usmrcených")
lines(cas, fitted(fit_lin), col = "blue", lwd = 2)
lines(cas, fitted(fit_kv),  col = "red",  lwd = 2, lty = 2)
legend("topright",
       legend = c("Původní řada", "Lineární trend", "Kvadratický trend"),
       col = c("gray70", "blue", "red"), lty = c(1,1,2), lwd = c(1,2,2))
```

## Model s Fourierovými koeficienty

Fourierovy koeficienty jsou alternativou k sezónním dummies — pomocí parametru `K` řídíme počet harmonických složek (cvičení 9).

```{r model-fourier}
# fourier() funguje jen s objekty tslm — použijeme kombinaci lm + fourier z forecast
fit_f2 <- tslm(DK ~ trend + fourier(DK, K = 2))
fit_f3 <- tslm(DK ~ trend + fourier(DK, K = 3))
fit_f6 <- tslm(DK ~ trend + fourier(DK, K = 6))

# Porovnání modelů
porovnani <- data.frame(
  Model = c("dynlm trend+season", "Fourier K=2", "Fourier K=3", "Fourier K=6"),
  AIC   = round(c(AIC(fit_lm), AIC(fit_f2), AIC(fit_f3), AIC(fit_f6)), 2),
  BIC   = round(c(BIC(fit_lm), BIC(fit_f2), BIC(fit_f3), BIC(fit_f6)), 2)
)
print(porovnani)
```

```{r model-nejlepsi-vyber}
# Zobrazení fitted values nejlepšího modelu (dynlm)
plot(DK, col = "gray70",
     main = "Fitted values — dynlm (trend + season)",
     ylab = "Počet usmrcených")
lines(fitted(fit_lm), col = "red", lwd = 2)
legend("topright",
       legend = c("Pozorovaná data", "Fitted values"),
       col = c("gray70", "red"), lwd = c(1, 2))
```

**Komentář:** Model s nejnižším AIC/BIC vybereme jako optimální. K=6 odpovídá plné sezónnosti (ekvivalent dummies), nižší K jsou parsimoniálnější modely.

---

# Hledání optimálního modelu SARIMA

## Diagnostika stacionarity

```{r stacionarita-graf}
par(mfrow = c(3,1))
plot(DK,   main = "Původní řada", ylab = "DriversKilled")
acf(DK,  lag.max = 48, main = "ACF")
pacf(DK, lag.max = 48, main = "PACF")
par(mfrow = c(1,1))
```

```{r adf-kpss}
# Ve cvičeních se stacionarita hodnotí vizuálně přes ACF a porovnání rozptylů diferenciovaných řad.
# ACF stacionární řady rychle klesá k nule — pokud klesá pomalu, řada není stacionární.
acf(DK, lag.max = 48, main = "ACF původní řady — hodnocení stacionarity")
```

**Komentář:** Pokud ACF klesá pomalu (hodnoty jsou významné ještě na vysokých zpožděních), řada není stacionární a je třeba diferencovat. Pokud ACF rychle klesne k nule, řada stacionární je. Výsledek porovnáme s rozptyly diferenciovaných řad v dalším kroku.

## Volba řádu diferencování — porovnání rozptylů

Před výběrem modelu explicitně porovnáme rozptyl původní řady a různých diferencí. Správná diference je ta, která rozptyl **sníží** — přediferencování ho naopak zvýší.

```{r diferencovani}
n <- length(DK)
var0  <- var(DK) * (n - 1) / n

d1    <- diff(DK)                   # první diference
var1  <- var(d1) * (length(d1) - 1) / length(d1)

d1s   <- diff(DK, lag = 12)         # první sezónní diference
var1s <- var(d1s) * (length(d1s) - 1) / length(d1s)

d2    <- diff(DK, differences = 2)  # druhá diference
var2  <- var(d2) * (length(d2) - 1) / length(d2)

rozptyly <- data.frame(
  Rada       = c("Původní", "1. diference", "1. sezónní diference (lag=12)", "2. diference"),
  Rozptyl    = round(c(var0, var1, var1s, var2), 3)
)
print(rozptyly)
```

```{r diferencovani-graf}
par(mfrow = c(2,1))
plot(d1,  main = "První diference",          ylab = "diff(DK)")
plot(d1s, main = "První sezónní diference",  ylab = "diff(DK, lag=12)")
par(mfrow = c(1,1))
```

```{r diferencovani-acf}
par(mfrow = c(2,2))
acf(d1,  lag.max = 48, main = "ACF: 1. diference")
pacf(d1, lag.max = 48, main = "PACF: 1. diference")
acf(d1s,  lag.max = 48, main = "ACF: sezónní diference")
pacf(d1s, lag.max = 48, main = "PACF: sezónní diference")
par(mfrow = c(1,1))
```

**Komentář:** Vybereme tu diferenci, u které je rozptyl nejmenší. Druhá diference by rozptyl zvětšila — to by znamenalo přediferencování, které je stejně škodlivé jako žádné diferencování. Z ACF/PACF diferencované řady odhadneme kandidátní řády p, q, P, Q pro SARIMA.

## Automatický výběr SARIMA

```{r sarima-auto}
# auto.arima s AIC (výchozí)
fit_sarima <- auto.arima(DK,
                         seasonal      = TRUE,
                         stepwise      = FALSE,
                         approximation = FALSE,
                         trace         = FALSE)
summary(fit_sarima)
```

```{r sarima-auto-bic}
# auto.arima s BIC — ve cvičeních se vždy zkouší obě kritéria,
# protože BIC penalizuje složitost přísněji a často dá jednodušší model
fit_sarima_bic <- auto.arima(DK,
                              seasonal      = TRUE,
                              stepwise      = FALSE,
                              approximation = FALSE,
                              ic            = "bic",
                              trace         = FALSE)
summary(fit_sarima_bic)

cat("\nSrovnání AIC vs BIC návrhu:\n")
cat("AIC návrh — AIC:", round(AIC(fit_sarima), 2),
    " BIC:", round(BIC(fit_sarima), 2), "\n")
cat("BIC návrh — AIC:", round(AIC(fit_sarima_bic), 2),
    " BIC:", round(BIC(fit_sarima_bic), 2), "\n")
```

```{r sarima-coeftest}
# Významnost koeficientů — klíčový krok z cvičení
cat("--- Významnost koeficientů: AIC model ---\n")
coeftest(fit_sarima)

cat("\n--- Významnost koeficientů: BIC model ---\n")
coeftest(fit_sarima_bic)
```

**Komentář:** Koeficienty by měly být alespoň 2× větší než jejich standardní chyba (tj. z-hodnota > 2). Model s nevýznamnými koeficienty je zbytečně složitý. BIC model bývá parsimoniálnější — pokud dává podobné AIC jako složitější model a všechny koeficienty jsou významné, preferujeme ho.

## Ruční srovnání kandidátů

```{r sarima-kandidati}
# Kandidátní modely na základě ACF/PACF
fit_s1 <- Arima(DK, order=c(1,0,0), seasonal=c(1,1,0))
fit_s2 <- Arima(DK, order=c(0,1,1), seasonal=c(0,1,1))
fit_s3 <- Arima(DK, order=c(1,0,1), seasonal=c(1,0,0))

srovnani_sarima <- data.frame(
  Model = c(
    paste0(as.character(fit_sarima), " — auto (AIC)"),
    "ARIMA(1,0,0)(1,1,0)[12]",
    "ARIMA(0,1,1)(0,1,1)[12]",
    "ARIMA(1,0,1)(1,0,0)[12]"
  ),
  AIC  = round(c(AIC(fit_sarima), AIC(fit_s1), AIC(fit_s2), AIC(fit_s3)), 2),
  BIC  = round(c(BIC(fit_sarima), BIC(fit_s1), BIC(fit_s2), BIC(fit_s3)), 2)
)
print(srovnani_sarima)
```

**Komentář:** Vybereme model s nejnižším AIC (Akaike Information Criterion), případně BIC pro přísnější penalizaci složitosti. Výsledný model zapíšeme ve tvaru SARIMA(p,d,q)(P,D,Q)[12].

---

# Hledání závislostí na jiných řadách (CCF)

Kroskorelační funkce (CCF) identifikuje, zda a s jakým zpožděním jiná řada ovlivňuje hlavní řadu.

```{r ccf-analyza}
par(mfrow = c(2,2))

ccf(as.numeric(kms), as.numeric(DK),
    main = "CCF: kms → DriversKilled",
    ylab = "CCF", lag.max = 24)

ccf(as.numeric(petrol), as.numeric(DK),
    main = "CCF: PetrolPrice → DriversKilled",
    ylab = "CCF", lag.max = 24)

ccf(as.numeric(front), as.numeric(DK),
    main = "CCF: front → DriversKilled",
    ylab = "CCF", lag.max = 24)

ccf(as.numeric(rear), as.numeric(DK),
    main = "CCF: rear → DriversKilled",
    ylab = "CCF", lag.max = 24)

par(mfrow = c(1,1))
```

**Komentář:** Z CCF odečteme optimální zpoždění (lag) pro každý potenciální regresor. Záporný lag (např. lag = -2) znamená, že změna regresoru předchází změně hlavní řady o 2 měsíce — jde tedy o použitelný prediktor. Kladný lag naznačuje zpětnou vazbu.

---

# Optimální model kombinující regresory a autokorelaci (ARIMAX)

Na základě CCF analýzy z předchozího kroku sestavíme matici regresorů.

```{r arimax}
# Matice regresorů — uprav zpoždění (lag) podle výsledků CCF
xreg <- cbind(
  kms    = as.numeric(kms),
  petrol = as.numeric(petrol),
  law    = as.numeric(law)
)

fit_arimax <- auto.arima(DK,
                         xreg         = xreg,
                         seasonal     = TRUE,
                         stepwise     = FALSE,
                         approximation = FALSE)
summary(fit_arimax)
```

```{r arimax-koeficienty}
# Významnost koeficientů ARIMAX modelu — povinný krok z cvičení
cat("--- Významnost koeficientů ARIMAX ---\n")
coeftest(fit_arimax)

# Interpretace koeficientu u law
coef_law <- coef(fit_arimax)["law"]
cat("\nKoeficient u proměnné 'law':", round(coef_law, 2), "\n")
cat("Zákon o pásech snížil průměrný měsíční počet obětí přibližně o",
    abs(round(coef_law, 1)), "osob.\n")
```

**Komentář:** ARIMAX (regression with ARIMA errors) je regresní model, kde je autokorelační struktura residuí modelována procesem ARIMA. Koeficient u `law` by měl být záporný a statisticky signifikantní — potvrzoval by, že zákon o povinném připoutání prokazatelně snížil počet obětí.

---

# Kontrola periody pomocí periodogramu

```{r periodogram}
spec.pgram(DK, log = "no",
           main = "Periodogram: DriversKilled",
           col = "steelblue")
abline(v = 1/12, col = "red", lty = 2, lwd = 2)
legend("topright",
       legend = "Frekvence 1/12 (perioda 12 měs.)",
       col = "red", lty = 2)
```

```{r periodogram-vyhlazen}
spec.pgram(DK, spans = c(3, 5), log = "no",
           main = "Vyhlazený periodogram",
           col = "steelblue")
abline(v = 1/12, col = "red", lty = 2, lwd = 2)
```

**Komentář:** Dominantní špička na frekvenci 1/12 ≈ 0.083 potvrzuje periodu 12 měsíců. Případné další špičky (např. na 1/6) odpovídají vyšším harmonickým složkám sezónního cyklu.

---

# Kontrola předpokladů — nezávislost residuí

Ve cvičeních se residua kontrolují dvojím způsobem: `acf()` + `pacf()` vedle sebe (odhalí strukturu zbylé autokorelace) a `checkresiduals()` (přidá histogram a Ljung-Box test).

## Lineární model (dynlm)

```{r residua-lm}
par(mfrow = c(2,1))
acf(residuals(fit_lm),  lag.max = 48,
    main = "ACF residuí — lineární model")
pacf(residuals(fit_lm), lag.max = 48,
    main = "PACF residuí — lineární model")
par(mfrow = c(1,1))

Box.test(residuals(fit_lm), lag = 20, type = "Ljung-Box")
```

## SARIMA model

```{r residua-sarima}
par(mfrow = c(2,1))
acf(residuals(fit_sarima),  lag.max = 48, main = "ACF residuí — SARIMA")
pacf(residuals(fit_sarima), lag.max = 48, main = "PACF residuí — SARIMA")
par(mfrow = c(1,1))

checkresiduals(fit_sarima)
```

## ARIMAX model

```{r residua-arimax}
par(mfrow = c(2,1))
acf(residuals(fit_arimax),  lag.max = 48, main = "ACF residuí — ARIMAX")
pacf(residuals(fit_arimax), lag.max = 48, main = "PACF residuí — ARIMAX")
par(mfrow = c(1,1))

checkresiduals(fit_arimax)
```

**Komentář:** Ljung-Box test: H0 = residua jsou nezávislá (bílý šum). Chceme p > 0.05. Lineární model typicky tento předpoklad nesplňuje (residua jsou autokorelovaná) — proto přecházíme k SARIMA/ARIMAX. ACF residuí by neměla vykazovat statisticky významné výchylky mimo konfidenční pásy (přerušované modré čáry).

---

# Predikce 10 budoucích pozorování

## SARIMA predikce

```{r predikce-sarima}
fc_sarima <- forecast(fit_sarima, h = 10, level = c(80, 95))
plot(fc_sarima,
     main = "Predikce SARIMA — 10 měsíců dopředu",
     ylab = "Počet usmrcených",
     xlab = "Rok",
     fcol = "red",
     shadecols = c("lightblue", "lightyellow"))
```

```{r predikce-sarima-hodnoty}
print(fc_sarima)
```

## Holt-Winters predikce

```{r predikce-hw}
fc_hw <- forecast(hw_fit, h = 10, level = c(80, 95))
plot(fc_hw,
     main = "Predikce Holt-Winters — 10 měsíců dopředu",
     ylab = "Počet usmrcených",
     fcol = "darkgreen")
```

## ARIMAX predikce

Pro ARIMAX je nutné dodat budoucí hodnoty regresorů. Používáme průměr posledních 24 měsíců jako odhad.

```{r predikce-arimax}
xreg_future <- cbind(
  kms    = rep(mean(tail(as.numeric(kms),    24)), 10),
  petrol = rep(mean(tail(as.numeric(petrol), 24)), 10),
  law    = rep(1, 10)   # zákon platí dál
)

fc_arimax <- forecast(fit_arimax, xreg = xreg_future, h = 10, level = c(80, 95))
plot(fc_arimax,
     main = "Predikce ARIMAX — 10 měsíců dopředu",
     ylab = "Počet usmrcených",
     fcol = "purple")
```

## Srovnání predikcí všech modelů

```{r predikce-srovnani}
plot(fc_sarima,
     main = "Srovnání predikcí: SARIMA vs Holt-Winters vs ARIMAX",
     ylab = "Počet usmrcených",
     xlab = "Rok",
     flty = 1)
lines(fc_hw$mean,     col = "darkgreen", lwd = 2, lty = 2)
lines(fc_arimax$mean, col = "purple",    lwd = 2, lty = 3)
legend("topright",
       legend = c("SARIMA", "Holt-Winters", "ARIMAX"),
       col    = c("blue", "darkgreen", "purple"),
       lty    = c(1, 2, 3), lwd = 2)
```

## Vizualizace nejistoty predikce přes simulaci

Ve cvičeních se kromě intervalů spolehlivosti simuluje více možných budoucích průchodů řady — lépe ilustruje rozsah nejistoty.

```{r predikce-simulace}
set.seed(42)
n_sim    <- 20
t_hist   <- as.numeric(time(DK))
t_future <- as.numeric(time(fc_sarima$mean))

plot(t_hist, as.numeric(DK),
     type = "l",
     xlim = c(min(t_hist), max(t_future)),
     ylim = c(min(as.numeric(DK)) * 0.8, max(as.numeric(DK)) * 1.2),
     main = "Simulované budoucí průchody řady (SARIMA, 20 simulací)",
     ylab = "Počet usmrcených",
     xlab = "Rok",
     col  = "steelblue", lwd = 1.5)

for (i in 1:n_sim) {
  sim <- as.numeric(simulate(fit_sarima, nsim = 10, future = TRUE))
  lines(t_future, sim, col = rgb(0.8, 0.2, 0.2, 0.3), lwd = 1)
}

lines(t_future, as.numeric(fc_sarima$mean), col = "red", lwd = 2)

legend("topright",
       legend = c("Původní řada", "Simulace", "Bodová predikce"),
       col    = c("steelblue", rgb(0.8, 0.2, 0.2, 0.6), "red"),
       lwd    = c(1.5, 1, 2))
```

**Komentář:** Každá šedá čára je jeden možný budoucí průchod řady — vizualizuje variabilitu predikce lépe než samotné intervaly spolehlivosti. Červená čára je bodová predikce (střední hodnota).

---

**Komentář:** Každá šedá čára je jeden možný budoucí průchod řady — vizualizuje variabilitu predikce lépe než samotné intervaly spolehlivosti. Červená čára je bodová predikce (střední hodnota).

---

# Porovnání modelů a závěr

```{r porovnani-finalni}
# Přehledná tabulka AIC/BIC — včetně BIC varianty SARIMA
tab <- data.frame(
  Model = c("Lineární (trend+season)", "SARIMA (AIC)", "SARIMA (BIC)", "ARIMAX"),
  AIC   = round(c(AIC(fit_lm), AIC(fit_sarima), AIC(fit_sarima_bic), AIC(fit_arimax)), 2),
  BIC   = round(c(BIC(fit_lm), BIC(fit_sarima), BIC(fit_sarima_bic), BIC(fit_arimax)), 2),
  `Residua OK` = c(
    ifelse(Box.test(residuals(fit_lm),          lag=20, type="Ljung-Box")$p.value > 0.05, "✅", "❌"),
    ifelse(Box.test(residuals(fit_sarima),       lag=20, type="Ljung-Box")$p.value > 0.05, "✅", "❌"),
    ifelse(Box.test(residuals(fit_sarima_bic),   lag=20, type="Ljung-Box")$p.value > 0.05, "✅", "❌"),
    ifelse(Box.test(residuals(fit_arimax),       lag=20, type="Ljung-Box")$p.value > 0.05, "✅", "❌")
  ),
  check.names = FALSE
)
print(tab)
```

**Závěr:**

- **Lineární model** (trend + sezónnost / Fourierovy koeficienty) je interpretovatelný a intuitivní, ale residua jsou autokorelovaná — model nezachycuje veškerou strukturu v datech.
- **SARIMA** řeší autokorelaci a poskytuje spolehlivé predikce bez nutnosti externích prediktorů. Nevýhodou je, že nezahrnuje vliv zákona o pásech ani ceny benzínu.
- **ARIMAX** je nejúplnější model: kombinuje ARIMA strukturu s věcně smysluplnými regresory. Koeficient u `law` interpretujeme jako průměrný efekt zákona o povinném připoutání na počet obětí. Nevýhoda: pro predikci potřebujeme odhadnout budoucí hodnoty regresorů.

Pro **predikci** doporučujeme model SARIMA nebo ARIMAX (pokud jsou dostupné budoucí hodnoty regresorů). Pro **interpretaci** a věcný závěr je nejcennější ARIMAX díky koeficientu u `law`.